【裁判字號】    98,國,5
【裁判日期】    980728
【裁判案由】    國家賠償
【裁判全文】
臺灣板橋地方法院民事判決                 98年度國字第5號
原告        子○○
            壬○○
            辛○○
兼上三人
訴訟代理人   寅○○
被      告  原子能委員會
法定代理人  丑○○
訴訟代理人  癸○○
            丙○○
            丁○○
被      告  臺北縣政府
法定代理人  乙○○
訴訟代理人  甲○○
            己○○
上列當事人間請求國家賠償事件，本院於98年6月23日言詞辯論
終結，本院判決如下：
    主  文
原告之訴駁回。
訴訟費用由原告負擔。
   事實及理由
壹、程序上理由
一、依國家賠償法請求損害賠償時，應先以書面向賠償義務機關
    請求之。賠償義務機關對於前項請求，應即與請求權人協議
    。協議成立時，應作成協議書，該項協議書得為執行名義。
    賠償義務機關拒絕賠償，或自提出請求之日起逾30日不開始
    協議，或自開始協議之日起逾60日協議不成立時，請求權人
    得提起損害賠償之訴，國家賠償法第10條第1項、第11條第1
    項分別定有明文。查原告主張被告應負國家賠償責任，原告
    分別向被告請求賠償，被告台北縣政府於民國（下同）93年
    6月14日拒絕賠償，被告行政院原子能委員會於93年3月17
    日拒絕賠償，爰依前開規定提起本訴等情，有本院93年度重
    國字第6號民事判決可按，是原告起訴時已履行前揭法條之
    前置程序規定，合先敘明。原告因購買輻射屋之事實而受有
    非財產上之損害，已於前揭時間以書面請求國家賠償，縱使
    本件原告請求損害賠償之內容為財產上之損害，與之前請求
    損害賠償之內容有所不同，並不影響原告已踐行書面請求國
    家賠償前置程序，被告抗辯原告尚未書面請求國家賠償云云
    ，並無可採。
二、訴訟法上所謂一事不再理之原則，乃指同一事件已有確定之
    終局判決者而言。其所謂同一事件，必同一當事人就同一法
    律關係而為同一之請求，若此三者有一不同，即不得謂為同
    一事件，自不受確定判決之拘束（最高法院19年上字第278
    號判例意旨參照）。原告於93年間以向台北縣政府購買坐落
    於台北縣中和市○○路○段181巷18弄25號4樓之房屋（以下
    簡稱系爭房屋），於72年間所興建房屋之鋼筋受有輻射污染
    ，起訴請求精神慰撫金新台幣（下同）各1,000萬元，有本
    院93年度重國字第6號、台灣高等法院94年度上國字第4號、
    最高法院94年度台上字第2086號民事判決可按，本件原告寅
    ○○以同一事實，起訴請求被告賠償財產上之損害及健康損
    害之損害合計為1,000萬元，原告子○○、辛○○、壬○○
    請求健康損害各為1,000萬元，核與前揭請求賠償之內容不
    同，並非同一事件，揆之前開說明，自無一事不再理之適用
    。
三、訴狀送達後，原告不得將原訴變更或追加他訴。但被告於訴
    之變更或追加無異議而為本案之言詞辯論者，視為同意變更
    或追加，張或減縮應受判決事項之聲明者，不在此限，民事
    訴訟法第255 條第1 項第3 款、第2 項載有明文。原告寅○
    ○原起訴請求被告應給付原告寅○○3,442,535 元（見本院
    卷第25頁），嗣於98年5 月5 日言詞辯論期日當庭追加原告
    子○○、壬○○、辛○○等三人，並擴張訴之聲明為被告應
    給付原告寅○○1100萬元，給付原告子○○、壬○○、辛○
    ○各1000萬元，被告均無異議為本案之言詞辯論，揆之前開
    規定，應予准許。
貳、實體上理由
一、原告起訴主張：
(一)原告寅○○（原名藍碧雲）於民國（下同）73年間向被告臺北
  縣政府購買系爭房屋，85年間被告行政院原子能委員會（下簡
  稱原委會）發現系爭房屋受到輻射污染，嗣由被告臺北縣政府
  就系爭房屋作清除輻射污染源及回復原狀工作，依臺北縣政府
  86年1月24日會議記錄，系爭房屋須拆除重建，惟臺北縣政府
  於87年6月4日以87北府國一字第537402號函覆原告，其內容略
  以：依工程合約規定4樓樑、頂版拆除外，柱及隔間牆並無輻
  射鋼筋污染，係考量房屋整體結構的安全性等語。88年6月間
  ，原告搬回系爭房屋後，被告原委會卻故意隱瞞樑柱輻射劑量
  過高事實，致原告健康再度受有損害，又原告並未領取台北縣
  政府所核發之補償金新臺幣（下同）100萬元，被告所提出之
  補償金100萬元之切結書之印章及簽名並非真正，爰依國家賠
  償法第2條第2項規定提起本訴，並聲明：被告應賠償原告寅○
  ○1100萬元、被告應賠償被告子○○、壬○○、辛○○各1000
  萬元。
二、被告臺北縣政府則以：被告於發放日新國宅住戶補償費時，
    依規定核對原告之身分證及印章無誤後，即交付原告公庫支
    票（相關傳票單據依法僅保存10年，且85、86年間主計帳簿
    尚未電子化，致無法提出），該支票有指定受款人且為禁止
    背書轉讓，有原告蓋章之領款切結書可證，並有被告承辦人
    員戊○○及當時日新國宅主任委員庚○○可證，原告爭執該
    切結書係由他人偽造或盜用印文，致未領得款項，應負舉證
    責任，原告另指稱因居住於系爭房屋致身體病痛纏身，然日
    新國宅目前住戶甚多，與原告位於同一樓層之住戶亦不少，
    並無如原告所稱身體不適之情形。身體機能與健康狀況隨著
    年齡之增長會漸漸衰弱生病乃正常之醫學常態，原告僅因年
    紀大有病痛即謂是因居住於系爭房屋所致，難謂二者間有相
    當因果關係，訴外人楊仁德之診斷證明書並不能做為本件之
    證據，原告並未舉證身體受有損害之事實，依國家賠償法第
    8條第1項、第10條第1項之規定，原告起訴除未踐行書面請
    求之先行法定程序外，其賠償請求權亦罹於時效消滅等語置
    辯，並聲明：原告之訴駁回。
三、被告原委員會則以：原告於73年10月4日向另一被告臺北縣
    政府購買系爭房屋，被告於85年10月3日對系爭房屋進行檢
    測時，發現系爭房屋部分鋼筋遭受輻射污染，原告依輻射污
    染建築物事件防範及處理辦法，於85年10月14日向被告領取
    救濟金20萬元。被告並協助臺北縣政府進行各戶污染建物拆
    除及更新之改善工作，於87年2月開始拆除改建至87年12月
    改善工程後，已無異常輻射狀況原告於93年2月5日向被告及
    另一被告臺北縣政府提出國家賠償請求，因被告對於原告所
    有建物之協助執行輻射檢測及建物改善，並無怠於執行職務
    之情事，況依國家賠償法第8條第1項之規定，原告之請求已
    罹於時效，此經本院93年重國字第6號、臺灣高等法院94 年
    重上國字第4號、最高法院94年台上字第2086號判決確定在
    案，原告再提起本件訴訟，未踐行書面向賠償義務機關請求
    之先行法定程序，原告謂其健康嚴重損害，惟與被告協助執
    行房屋輻射檢測，二者無因果關係，況原告並未提出任何證
    據證明受有損害等語置辯，並聲明：原告之訴駁回。
三、得心證之理由
    原告寅○○主張於前揭時間購買系爭房屋，鋼筋受有輻射污
    染，原告寅○○應受領台北縣政府之補償費100萬元，並未
    領取，且身體及房屋共受有損害1000萬元，原告辛○○、子
    ○○、壬○○長期居住於輻射屋內，受有健康之損害，各請
    求賠償1000萬元如訴之聲明，被告則以前詞置辯，因此，
    本件應審究者為(一)原告之請求權是否已罹於時效？(二)原告寅
    ○○是否未受領台北縣政府所核發之補償費100萬元？(三)原
    告寅○○是否受有系爭房屋之損害？(四)原告寅○○、辛○○
    、子○○、壬○○是否因居住系爭房屋受有健康上之損害？
    茲分述如下：
(一)賠償請求權，自請求權人知有損害時起，因二年間不行使而消
  滅；自損害發生時起，逾五年者亦同。第2條第3項、第3條第2
  項及第4條第2項之求償權，自支付賠償金或回復原狀之日起，
  因二年間不行使而消滅，國家賠償法第8條定有明文。經查，
  原委會於85年10月3日檢測系爭房屋受有輻射污染，原告於同
  月7日向原委會請領輻射屋建築物一次救濟金，並於同年11月4
  日簽立切結書，並搬離系爭房屋，同時向台北縣政府申請救濟
  金及前居之房屋津貼、押金等情，有原告提出之輻射污染建物
  一次救濟金申請書、切結書可按（見本院卷第8 、18、19頁）
  ，因此，原告自85年10月7 日受領原委會之補償金時即已知悉
  系爭房屋受有輻射污染，迄今已逾12年，揆之前開規定，原告
  自98年1 月15日提起本訴，原告之請求權已罹於二年之時效，
  至為明確。
(二)原告寅○○主張並未受領台北縣政府所發放之補償費100萬元
  ，被告提出之切結書上之簽名及印章並非真正云云。經查：證
  人即台北縣政府辦理本件補償費之技士戊○○證述：「（法官
  問：如何確定每一位被害人都有領到補償費？）我們有通知被
  害人來領支票，會核對被害人的身分證及印章，身分證影本沒
  有留底，就只有留下切結書」「（後來這筆支票有無入原告藍
  碧雲帳戶內？）支票有無匯入帳戶不是我們確認的，但我的支
  票是平行線支票'，只有當事人本人才能領取」等語：證人庚
  ○○即日新國宅主委（同為輻射屋之被害人）證述：「（法官
  問：發放補償費的過程是否有參與？）我全程參與，原告確實
  有領到這筆錢，領錢的過程事要核對身分證及印章、是付支票
  ，且支票都有抬頭，只能限定受款人領取，其他人不能領，必
  須本人拿切結書前來領取，才能領到支票，；即急難救助救濟
  金各20萬元，共領40萬元，租金津貼二年，一個月2萬元，一
  年24萬元，兩年共48萬元，押金是6萬元，共94萬元，押金是
  要退回台北縣政府，實際領到共88萬元，我本身也是受災戶，
  房子是登記我太太的名字，所以是我太太去領取，因為要本人
  領取才能領到」等語（見本院98年6月23日筆錄），經查，原
  告提出85年1月出具之切結書（即本院卷第6頁），被告否認其
  真正，該切結書與本院卷第18頁、19頁之切結書所領取之房屋
  津貼日期均不相符，原告復未舉證其真正，自難信為真實。參
  之前開證人證述，被告台北縣政府核發補償金均需蓋用印章及
  核對身分證，並交付平行線支票，限定原告本人始能領取等情
  ，且原告於93年間以同一事實起訴時，對於被告台北縣政府於
  該案中主張原告已於85年11月4 日領取房屋津貼、押金、救濟
  金等情，原告並未爭執其真正（見台灣高等法院94年度重上國
  字第4 號判決第11頁），再徵之原告提出被告台北縣政府88年
  8 月30日八八北府國一字第293523號函之函文內容所示，原告
  前已於88年8 月26日向台北縣政府領取補償金6 萬元，原告請
  求再加發房租補償1 個月遭台北縣政府拒絕等語（見本院卷第
  115 頁），矧台北縣政府自85年11月間發放補償金，迄今已逾
  12年有餘，原告於本件起訴時始主張未受領台北縣政府核發之
  補償金，顯非事實，原告空言主張應未受領補償金100 萬元云
  云，委無可採。
(三)系爭房屋經被告原委員會於87年12月9日再檢測已無輻射污染
  ，有被告原委會提出之改善後建物輻射偵測表及原告提出之71
  年至73年完工建物輻射普查偵測結果證明書可按（見本院卷第
  58、119 頁），因此，原告主張系爭房屋因輻射污染受有損害
  ，委無可取。
(四)原告寅○○、子○○、辛○○、壬○○主張其健康受有損害，
  並提出辛○○、寅○○之診斷證明書為據云云，惟參之前開診
  斷證明書係記載原告辛○○之左右側乳房有腫塊，糞便潛血反
  應，原告寅○○左踝腫瘤等情，實難證明原告辛○○、寅○○
  之前開健康狀況與居住系爭房屋有何因果關係，又原告子○○
  、壬○○並未舉證證明其健康受有何損害，據此，原告並未舉
  證證明其因健康受損而有財產上之支出，因此，原告寅○○、
  子○○、辛○○、壬○○主張因受有健康損害受有財產上支出
  各1000萬元云云，自不可取。
(五)綜上所述，原告寅○○、辛○○、子○○、壬○○依據國家賠
  償法第2條第2項前段之規定，依序請求被告賠償1100萬元、
  1000 萬元、1000萬元、1000萬元，並無理由，應予駁回，
四、本件事證已明，兩造其餘攻擊防禦方法及爭點，核與本件判
    決結果無涉，爰不一一論述。
五、結論：原告之訴為無理由，依民事訴訟法第78條，判決如主
    文。
中    華    民    國    98    年    7    月    28    日
                  民事第三庭    法  官  徐玉玲
以上正本係照原本作成
如對本判決上訴，須於判決送達後20日內向本院提出上訴狀
中    華    民    國    98    年    7    月    28    日
                                書記官  陳靜怡


司法院資訊處製作；財團法人民間司法改革基金會備份。
